【裁判字號】    92,上訴,616
【裁判日期】    920422
【裁判案由】    偽造文書等
【裁判全文】
臺灣高等法院刑事判決                            九十二年度上訴字第六一六號
    上  訴  人  戊○○
    即  被  告
右上訴人因偽造文書等案件，不服臺灣板橋地方法院九十一年度訴字第一三四八號，
中華民國九十一年十月三十一日第一審判決（起訴案號：臺灣板橋地方法院檢察署九
十年度偵字第一二八○二號），提起上訴，本院判決如左：
    主      文
原判決關於戊○○部分撤銷。
戊○○共同行使偽造公文書，足以生損害於公眾及他人，處有期徒刑壹年，附表編號
一切結書上偽造「陳慧臻」署押壹枚、附表編號二三和信電訊股份有限公司行動電話
服務申請書貳份（均壹式肆聯）上偽造「陳慧臻」署押計捌枚、附表編號四五六遠傳
公司行動電話暨網際網路服務申請書份（均壹式肆聯）上偽造「陳慧臻」署押計壹
拾捌枚、偽造「內政部印」公印文柒枚，扣案偽造辛○○、丁○○、盧琇蜂、乙○○
國民
    事      實
一、戊○○於民國九十年七月間某日，在臺北縣板橋市○○街七十一巷口，拾獲不詳
    姓名者者所遺失內置陳慧臻、庚○○○、辛○○、乙○○、己○○繳交健保費書
    面資料二張，又於同月間某日在臺北縣板橋市○○路，拾獲不詳姓名者所遺失真
    實姓名年籍不詳之照片四張，竟基於概括之犯意，意圖為自己不法所有，連續將
    之侵占入己。旋與李政儀（經原審判處有期徒刑一年二月確定）基於共同犯意之
    聯絡，由李政儀於九十年七月二十五日二十一時許，在臺北縣板橋市○○街七十
    一巷十之二號住處，以其電腦內儲存程式列印出空白國民
    部印」之公印文）後，填寫「陳慧臻」、「Ｚ000000000」、「年１
    月日」、「臺北縣板橋市○○里○鄰○○○段二七巷二八八號」，並在父母、
    配偶、出生地欄內分別填入「陳依水」、「陳林罔市」、「丁○○」、「臺灣苗
    栗」及核發字號，再由戊○○貼上其本人照片後，持往臺北縣板橋市○○街不詳
    名稱照像館影印三張，而偽造特種文書即陳慧臻國民
    公印文，足以生損害於戶政機關對於國民
    推由戊○○於九十年七月二十五日二十一時許，攜帶偽造陳慧臻國民
    三張，前往臺北縣板橋市○○路二段八十九號之高遠電信有限公司（以下簡稱高
    遠公司），向該公司人員表明以優惠方案申購行動電話及門號，並接續在附表編
    號一二三四五六所示致高遠公司之切結書、和信電訊股份有限公司（以下簡稱和
    信公司）行動電話服務申請書、遠傳電信股份有限公司（以下簡稱遠傳公司）行
    動電話暨網際網路服務申請書（申請書部分均為一式四聯）上偽造「陳慧臻」署
    押（簽名），而偽以「陳慧臻」之名義制作附表編號一至六所示私文書，且於附
    表一所示切結書上黏貼偽造「陳慧臻」國民
    慧臻」國民
    員辦理而行使，足以生損害於戶政機關對於國民
    、高遠公司、和信公司及遠傳公司；戊○○、李政儀復承前偽造文書之概括犯意
    ，由李政儀於九十年七月二十八日十五時許，在上開住處，以其電腦內儲存程式
    （內有國民
    黃肅惠」印文），將戊○○所交付之庚○○○、辛○○、乙○○、己○○國民身
    分證相關姓名、出生年月日或國民
    證或戶口名簿各空白欄位內，並以自報章雜誌抄得其餘姓名、住址、出生年月日
    等資料以補足相關空白欄位後，再列印出所偽造國民
    北縣板橋市戶政事務所製發之戶號：ＦＧ九五九九五二、戶長乙○○、妻盧琇蜂
    、長女丙○○、次女甲○○、寄居辛○○之戶口名簿）一張，國民
    戊○○前開侵占所得照片，再由戊○○持至臺北縣板橋市○○街某照像館影印成
    辛○○、丁○○（使用己○○之國民
    琇蜂（使用庚○○○之國民
    特種文書國民
    公印文一枚及「黃肅惠」印文二枚），均足以生損害於庚○○○、辛○○、乙○○、己○○、丁○○、盧琇蜂、丙○○、甲○○、臺北縣政府、黃肅惠及戶政機
    關對於國民
    日十五時許，持偽造辛○○、丁○○、盧琇蜂、乙○○國民
    乙○○之戶口名簿各一張，前往高遠公司，向該公司人員行使上開國民
    張及戶口名簿一張，表明欲以同一方式申購行動電話及門號，均足以生損害於辛○○、丁○○、盧琇蜂、乙○○、丙○○、甲○○、黃肅惠、高遠公司及臺北縣
    政府及戶政機關對於國民
    林毅信要求戊○○提出上開證件之原本未果，起疑而報警，於同日十七時三十分
    許為警當場查獲戊○○，並扣得戊○○所持有偽造辛○○、丁○○、盧琇蜂、乙○○國民
    李政儀上開住處查獲李政儀，並扣得李政儀所有供犯罪所用電腦硬碟一個。
二、案經臺北縣政府警察局板橋分局報告臺灣板橋地方法院檢察署檢察官偵查起訴。
    理      由
一、訊之被告戊○○，固坦承於右揭時間持偽造國民
    請行動電話，並於九十年七月二十五日以「陳慧臻」名義偽造切結書及申請書之
    行為，惟矢口否認侵占遺失物後交付李政儀偽造國民
    辯稱：是李政儀要渠將此事攬起來，伊什麼都不懂，偽造
    料都是李政儀的，伊並不知是偽造，是李政儀要伊幫忙辦門號而被利用云云。惟
    查：
    (一)右揭事實，業據同案被告李政儀分別於警訊、偵查中自白不諱，並於原審供承
      「我有幫共同被告戊○○影印別人的
      「我只有幫戊○○列印
      分證影本都是列印的。」、「
      餘資料是我從報章雜誌上抄來。戊○○撿到的二張紙已經丟掉了，上面有名字
      及
      『阿三』裝在我那邊的‧‧‧『阿三』回去之後，我隨便亂按之後，就跑出這
      個偽造
      造的戶口名簿影本是我的朋友在他處用掃瞄後存到磁碟後，再帶到我的住處存
      到我的磁碟裡，當時欄位的項目名稱已經有了，但是欄位的內容是空白的，但
      是戶口名簿封面上臺北縣政府及承辦人的印文已經掃瞄在紙張上面。」等語（
      原審卷第五二、七八、九四、九五、一○九頁），核與被告戊○○於原審時所
      為「我在九十年七、八月間，於臺北縣板橋市○○街一家便利商店前面撿到二
      張交健保費的紙。另照片係在大觀路附近撿的。」供述相符（原審卷第九四頁
      ），復經證人即高遠公司負責人林毅信於警訊時就被告戊○○如何冒被害人陳
      慧臻名義申請行動電話門號之情節證述綦詳（偵查卷第十、十一頁），且據被
      害人陳慧臻、庚○○○、辛○○、乙○○、己○○於警訊、偵查時，分別指述
      扣案載有渠等姓名之國民
      害人陳慧臻指明伊未至高遠公司申請行動電話門號無訛（偵查卷第十二、十三
      、十四、六八、六九、七十、八二、八三頁）。復有被告戊○○持有偽造辛○○、丁○○、盧琇蜂、乙○○國民
      張、高遠公司所提供之切結書一張、陳慧臻國民
      請書五張、李政儀所有電腦硬碟一個扣案可資佐證，暨有辛○○、乙○○、己○○、陳慧臻、庚○○○所持有國民
      告戊○○於警訊及原審就右揭犯罪事實所為之自白始與事實相符，其與本院審
      理時翻異前詞，辯稱不知情而否認犯罪云云，顯係事後卸責之詞，不足採信。
    (二)卷附戶口名簿上載有「臺北縣政府」之公印文一枚及表示承辦人員「黃肅惠」
      之印文二枚。據被告戊○○及同案被告李政儀於原審時辯稱：渠等均未偽刻黃
      肅惠之印章，且上開偽造戶口名簿上之臺北縣政府、黃肅惠印文，原來就存在
      李政儀所有電腦硬碟之戶口名簿軟體內，一起隨戶口名簿列印出來，並非另以
      章蓋上。經查就卷附偽造戶口名簿上辨識結果，其上所載「臺北縣政府」公印
      文、「黃肅惠」印文，呈現以噴墨印表機列印之跡象，足以判斷並非以另刻印
      章使用印泥所為，而復無足資認定被告戊○○與同案被告李政儀偽造上開公印
      及印章之積極事證，是同案被告李政儀辯稱係一併列印等語，尚堪採信。又被
      告戊○○與李政儀共同偽造之國民
      造國民
      條例規定由總統府製發，並依據「印信製發啟用管理換發及廢舊印信繳銷辦法
      」規定使用，七十五年間全面換發國民
      示國民
      本在卷可憑（本院卷第十二頁）。經查，所謂「印文」乃印章所顯示之印影文
      字，「公印文」乃公印所顯示之印影文字，而與印章、公印本身即為一定形式
      之獨立有體物不同，是偽造印文或公印文，非必先偽刻其有固定形體之印章後
      ，始得為之，因此，被告基於與李政儀共同犯意聯絡，以電腦程式之作用，利
      用印表機將「內政部印」、「臺北縣政府」之公印文一枚及「黃肅惠」之印文
      顯示於偽造之國民
      「臺北縣政府」公印文之有權制作人，且「黃肅惠」並非被告於本案之共犯，
      ，顯然未得黃肅惠其人之同意，當亦非有權制作人，則被告與李政儀該部分行
      為，自亦符於偽造公印文、印文情形。
    綜右事證，被告戊○○所為否認犯罪之辯解，核屬卸責之詞，自不足採信，被告
    戊○○右揭犯罪行為，均已經證明，應依法論科。
二、核被告戊○○所為，其中將拾獲他人遺失個人資料及相片侵占入己部分，係犯刑
    法第三百三十七條侵占遺失物罪，偽造國民
    二百十六條、第二百十二條行使偽造特種文書罪，偽造「內政部印」公印文部分
    ，係犯同法第二百十八條第一項偽造公印文罪，偽造附表一至六所示切結書及申
    請書並持以行使部分，係犯同法第二百十六條、第二百十條行使偽造私文書罪，
    偽造戶口名簿並持以行使部分，係犯同法第二百十六條、第二百十一條行使偽造
    公文書罪。被告戊○○於附表編號一至六所示切結書、行動電話服務申請書、行
    動電話暨網際網路服務申請書上偽造「陳慧臻」署押及於偽造戶口名簿上偽造「
    臺北縣政府」公印文及「黃肅惠」印文，分別係偽造私文書及偽造公文書之部分
    行為，而其偽造該私文書、公文書後持以行使，與行使偽造特種文書前之低度偽
    造行為，均應為行使之高度行為所吸收，不另論罪。被告戊○○與同案被告李政
    儀就行使偽造特種文書罪、偽造公印文罪、行使偽造私文書罪、行使偽造公文書
    罪之行為，彼此具有犯意聯絡及行為分擔，為共同正犯。被告戊○○於九十年七
    月二十五日在切結書一張、和信公司行動電話服務申請書二份（均一式四聯）、
    及遠傳公司之行動電話暨網際網路服務申請書三份（均一式四聯）上偽造「陳慧
    臻」之署押（簽名），而冒用「陳慧臻」之名義偽造上開切結書、行動電話服務
    申請書、行動電話暨網際網路服務申請書私文書，查係於同一時地，以同一行為
    所為接續動作，為單純一罪；於九十年七月二十八日同時行使偽造辛○○、丁○○、盧琇蜂、乙○○國民
    重處斷。被告戊○○二次侵占遺失物、二次行使偽造特種文書國民
    緊接，且所犯均為同一構成要件之罪，均應依連續犯規定論以一罪並加重其刑。
    被告戊○○所犯連續侵占遺失物罪、連續行使偽造特種文書罪、行使偽造私文書
    罪及行使偽造公文書罪、偽造公印文罪，有方法結果之牽連犯關係，應依刑法第
    五十五條之規定從最重之行使偽造公文書罪處斷。公訴人雖未將被告戊○○與同
    案被告李政儀偽造「內政部印」公印文行為載明於起訴事實，然此部分與起訴偽
    造特種文書國民
    所及，本院應予審理。
三、公訴意旨雖以被告戊○○於九十年七月二十五日向高遠公司申請行動電話後，旋
    即轉賣高遠公司，使該公司負責人林毅信陷於錯誤，依每支一千元價格計算而交
    付五千元予被告戊○○，因認被告戊○○該部分行為涉有刑法第三百三十九條第
    一項詐欺取財罪嫌。惟查，據證人林毅信於警訊中證稱「林女（即被告）要求只
    要門號，行動電話回收給我們公司，並拿取手機優惠與市價之差價。」、「（該
    公司優惠專案中送何種行動電話？與市價差價為何？戊○○共得取價錢？）送易
    利信Ｒ三一○型行動電話。市價二千二百五十元，優惠期間搭配門號九百九十元
    。本公司回收後以每支行動電話一千元，五支行動電話林女共得五千元。」，是
    依證人林毅信所為上揭證述，被告戊○○係按每一門號九百九十元之優惠價向高
    遠公司申請行動電話，並由該公司贈送價值二千二百五十元之易利信Ｒ三一○型
    行動電話機，其於申請行動電話後，將所取得原價值二千二百五十元之行動電話
    以一千元由高遠公司購回，高遠公司負責人林毅信依被告所申請五個行動電話門
    號而交付五千元，林毅信核非因基於被告施行詐術致陷於錯誤而支付款項，自與
    詐欺取財罪之要件有間，此外復無其他積極證據足為被告確有與李政儀共同向高
    遠公司人員實施詐欺取財行為之佐證，該部分詐欺罪嫌行為，尚屬不能證明，惟
    因依公訴意旨認該部分行為，與右揭有罪行為部分具有方法結果之裁判上一罪關
    係，該未能證明犯罪部分，爰不另為無罪之諭知。
四、原審法院經審理結果，對被告戊○○為論罪科刑之判決，固非全屬無見，惟查：
    (一)原判決既已於事實欄中認定被告戊○○係分別於不同時地拾得如前述之健保繳
    費資料二張及照片四張，則被告戊○○自係於各該次拾獲後即起意將之侵占入己
    ，當無於第二次拾獲上開照片後，始一併將前次拾獲之健保繳費資料予以侵占之
    理，原審判決就該部分未依連續犯之規定將之論以一罪，已有未合；(二)原審判決
    認本案偽造之戶口名簿影本其上之「黃肅惠」之印文二枚既係由電腦所列印，被
    告戊○○即無偽造印章、印文之罪刑，漏未論述被告戊○○與李政儀共同偽造「
    臺北縣政府」、「內政部印」之公印文一枚之行為，復未就偽造「內政部印」公
    印文行為與所偽造特種文書即國民
    法院八十一年度台上字第一二二六號判決意旨參照），均有違誤；(三)原審判決於
    事實欄之記載，關於被告戊○○於九十年七月二十八日十五時許，持辛○○、丁○○、盧琇蜂、乙○○之國民
    往高遠公司，向該公司人員出示上開國民
    同一方式申購行動電話及門號之行為，漏未載明均足以生損害於辛○○、丁○○
    、盧琇蜂、乙○○、丙○○、甲○○、黃肅惠、內政部、臺北縣政府及戶政機關
    對於國民
    書查係均一式四聯（白、紅、黃、綠四聯；載於申請書右下角），附表編號四五
    六申請書亦為一式四聯（白、藍、黃、紅四聯；載於申請書左下角），且附表編
    號四五六申請書，於網路玩家方案申請欄內亦有「陳慧臻」署押，被告戊○○完
    成偽造私文書行為後，業將申請書提出高遠公司，雖已非被告戊○○及共犯李政
    儀所有，且僅由高遠公司提出一份附卷，然其餘各聯私文書並未能證明業已滅失
    ，各聯上所偽造「陳慧臻」署押自均應併予宣告沒收，原審僅就附卷申請書上所
    示偽造「陳慧臻」署押予以沒收，亦有不當。被告戊○○否認犯行而提起上訴，
    固無足取，但原審判決既有上開可議，仍應由本院予以撤銷改判。爰審酌被告戊○○品行、生活狀況、智識程度，其因一時貪念致有本件犯行之動機、目的、手
    段、犯罪所生之危害、犯後態度等一切情狀，量處如主文第二項所示之刑，以示
    懲儆。附表一至六所示切結書一張、和信公司行動電話服務申請書二份（均一式
    四聯）、及遠傳公司行動電話暨網際網路服務申請書三份（均一式四聯），雖均
    已提出於高遠公司而非屬被告或其共犯李政儀所有，然其上所偽造「陳慧臻」之
    署押（簽名）各一、八、十八枚（計二十七枚），及所偽造國民
    內政部印」印文，不問屬於犯人與否，均應依刑法第二百十九條規定宣告沒收。
    又扣案之辛○○、丁○○、盧琇蜂、乙○○之國民
    戶口名簿各一張、電腦硬碟一個，均係同案被告李政儀所有供其與被告戊○○共
    犯本件之罪所用之物，業據被告及李政儀於原審供明在卷，均應依刑法第三十八
    條第一項第二款之規定宣告沒收。至戶長為乙○○之戶口名簿其上「臺北縣政府
    」之公印文一枚、「黃肅惠」之印文二枚，已因上開戶口名簿、國民
    之沒收而包含在內，又扣案之切結書一張、陳慧臻之國民
    紙、申請書五張，係高遠公司所提供，並非被告或其共犯所有，故均不予宣告沒
    收，併予明。
據上論斷，應依刑事訴訟法第三百六十九條第一項前段、第三百六十四條、第二百九
十九條第一項前段，刑法第二十八條、第三百三十七條、第二百十六條、第二百十二
條、第二百十條、第二百十一條、第二百十八條第一項、第五十五條、第二百十九條
、第三十八條第一項第二款，罰金罰鍰提高標準條例第一條前段判決如主文。
本案經檢察官吳慎志到庭執行職務
中    華    民    國      九十二      年      四      月     二十二     日
                            臺灣高等法院刑事第十九庭
                                審判長法  官  許  國  宏
                                      法  官  洪  光  燦
                                      法  官  林  勤  純
右正本證明與原本無異。
如不服本判決應於收受送達後十日內向本院提出上訴書狀，未附理由時應於提起上訴
後十日內向本院補具上訴理由書狀（均應按他造當事人數提出繕本）。
                                      書記官  葉  瑩  庭
中      華      民      國    九十二    年      四      月    二十三    日
附表：
一中華民國九十年七月二十五日向高遠電信有限公司申辦遠傳電信優惠專案切結書（
  偵查卷第三八頁）
二和信電訊股份有限公司行動電話服務申請書（一式四聯；電話號碼：000000
  0000；偵查卷第三六頁）
三和信電訊股份有限公司行動電話服務申請書（一式四聯；電話號碼：000000
  0000；偵查卷第三七─一頁）
四遠傳行動電話暨網際網路服務申請書（一式四聯；電話號碼：000000000
  0；偵查卷第三九頁）
五遠傳行動電話暨網際網路服務申請書（一式四聯；電話號碼：000000000
  0；偵查卷第四○頁）
六遠傳行動電話暨網際網路服務申請書（一式四聯；電話號碼：000000000
  0；偵查卷第四一頁）
附錄本案論罪科刑法條全文
刑法第三百三十七條
意圖為自己或第三人不法之所有，而侵占遺失物、漂流物或其他離本人所持有之物者
，處五百元以下罰金。
刑法第二百十六條
行使第二百十條至第二百十五條之文書者，依偽造、變造文書或登載不實事項或使登
載不實事項之規定處斷。
刑法第二百十二條
偽造、變造護照、旅券、免許證、特許證及關於品行、能力服務或其他相類之證書、
介紹書，足以生損害於公眾或他人者，處一年以下有期徒刑、拘役或三百元以下罰金
。
刑法第二百十條
偽造、變造私文書，足以生損害於公眾或他人者，處五年以下有期徒刑。
刑法第二百十一條
偽造、變造公文書，足以生損害於公眾或他人者，處一年以上七年以下有期徒刑。
刑法第二百一十八條
偽造公印或公印文者，處五年以下有期徒刑。
盜用公印或公印文足以生損害於公眾或他人者，亦同。


司法院資訊處製作；財團法人民間司法改革基金會備份。
